【裁判字號】    92,訴,11
【裁判日期】    920404
【裁判案由】    違反選舉罷免法
【裁判全文】
臺灣基隆地方法院刑事判決                            九十二年度訴字第一一號
    公  訴  人  臺灣基隆地方法院檢察署檢察官
    被      告  乙○○
右列被告因違反選舉罷免法案件，經檢察官提起公訴（九十一年度偵字第一九五六號
），本院判決如左：
    主  文
乙○○無罪。
    理  由
一、公訴意旨略以：被告乙○○係參選臺北縣瑞芳鎮第二選區鎮民代表選舉之候選人
    ，於民國（下同）九十一年五月十一日下午二時許，攜帶二包茶葉禮盒及競選文
    宣，至臺北縣瑞芳鎮上天里甲選民（即警局秘密證人編號甲１）家中，交付賄賂
    請甲選民及家人投票支持，並請甲選民向其親戚朋友拉票。經甲選民檢送茶葉禮
    盒及競選文宣向臺北縣政府警察局瑞芳分局檢舉，為警持搜索票在乙○○家中查
    獲臺北縣瑞芳鎮魚里戶長名冊二十張，因認被告乙○○所為，係違反公職人員
    選舉罷免法第九十條之一第一項對於有投票權之人交付賄賂，而約其為一定投票
    權之行使罪嫌。
二、本案公訴人認被告乙○○涉犯前開違反選舉罷免法罪嫌，係以：(1)甲選民之證述
    、(2)甲選民所提出之茶葉禮盒二包、(3)警方於被告住處搜索查獲之臺北縣瑞芳鎮
    魚里戶長名冊二十張、(4)法務部調查局之測謊報告書為證。
三、訊據被告乙○○，堅決否認有交付茶葉禮盒賄賂甲選民約定投其一票之犯行，並
    辯稱：伊只有攜帶競選文宣向選民拜票，並未交付茶葉禮盒，警方所查扣之魚
    里戶長名冊係其於上屆里長任內留下之舊資料，名冊內很多人早已死亡或遷出，
    伊怎可能拿舊資料來賄選，且若伊真有送茶葉禮盒向選民賄選，警方怎未在其住
    處查獲任何茶葉禮盒，而測謊證據也不夠客觀，伊絕沒有賄選等語。
四、按犯罪事實應依證據認定之，無證據不得推定其犯罪事實；又不能證明被告犯罪
    或其行為不罰者，應諭知無罪之判決，刑事訴訟法第一百五十四條、第三百零一
    條第一項分別定有明文。次按認定不利於被告之事實，須依積極證據，苟積極證
    據不足為不利於被告事實之認定時，即應為有利於被告之認定，更不必有何有利
    之證據（最高法院三十年度上字第八一六號判例意旨參照）；再按事實審法院對
    於證據之取捨，依法雖有自由判斷之權，然積極證據不足證明犯罪事實時，被告
    之抗辯或反證縱屬虛偽，仍不能以此資為積極證據應予採信之理由，又認定犯罪
    事實應依證據，為刑事訴訟法所明定，故被告否認犯罪事實所持之辯解，縱屬不
    能成立，仍非有積極證據足以證明其犯罪行為，否則不能遽為有罪之認定（最高
    法院三十年度上字第四八二號、三十年度上字第一八三一號判例可資參照）；末
    按賄選行為之成立與否，除應就行為人主觀犯意及共犯犯意聯絡等心理狀態、行
    為時之客觀情事為綜合判斷外，仍須因時因地，衡以社會常情及經驗法則作為論
    斷之基礎，查民主社會中，人民基於言論自由及參政權之保障，除依法應嚴守中
    立之特殊身分人士外，任何人均得於競選期間，在各種公開或不公開之場合發言
    或請託支持某特定候選人，至於行為人助選談話內容，主觀上是否已與對方有投
    票權人互達「約」其投票權為一定行使之意思合致，自應審慎加以認定，要非謂
    凡於競選期間，致贈一定價值之物品請求支持某特定候選人之助選行為，不問物
    品之種類、性質、交付及接受者雙方主觀上有無認識所收受財物係屬「賄賂」等
    情，一律論以行賄罪處斷（最高法院九十二年度台上字第五一八號判決內容參照
    ）。
五、經查：
  (一)被告乙○○雖否認曾於九十一年五月十一日下午二時許，攜帶二包茶葉禮盒及競
    選文宣至臺北縣瑞芳鎮上天里甲選民家中，將二包茶葉禮盒交付甲選民之事實，
    惟此項事實業據甲選民於警局詢問、檢察官偵查及本院調查時證述明確，並有甲
    選民於九十一年五月十八日晚間前往臺北縣警察局瑞芳分局檢舉時所提出之茶葉
    禮盒二包扣押在案為證，衡諸甲選民於本院調查時陳稱其與被告認識約六、七年
    之久，平日沒有往來，亦無合夥生意或投資關係，路上見面會打招呼，並無仇恨
    過節等情及被告於本院調查審理時亦供稱其平日並未與人結怨等情研判，甲選民
    應無故意虛構事實誣攀陷害被告之合理動機，況且被告經檢察官命往法務部調查
    局接受測謊鑑定時，針對「有無送茶葉禮盒給里民要其支持選舉？」此一問題回
    答「沒有」之際，生理上呈現情緒波動反應，研判係說謊，有法務部調查局九十
    一年十一月二十二日調科參字第09100763300 號測謊報告書及九十二年一月二十
    二日調科參字第09260009670 號函送之測謊資料在卷可稽，是被告辯稱未曾交付
    該二包茶葉禮盒予甲選民一節，不足採信。茲應審究者係被告所交付之二包茶葉
    禮盒是否為賄賂甲選民投其一票之對價性「賄賂」？甲選民收受該二包茶葉禮盒
    後，是否已與被告達成「約為投票權一定行使」之意思合致？
  (二)甲選民於警局詢問時雖證稱：「該茶葉二斤是乙○○至我家帶來給我，並要求我
    把選票投給他。」等語（詳見九十一年五月十八日臺北縣警察局瑞芳分局訊問筆
    錄），由文字字義上觀之，被告似乎已明白對甲選民表示該二包茶葉禮盒即作為
    其與甲選民約定投其一票之對價，惟甲選民嗣於檢察官偵查中到庭具結證稱：「
    （檢察官問：檢舉經過？）九十一年五月十一日下午二時許，他來我家是自己一
    人，說要我替他拉票，幫他忙，之後送我二包茶葉，請我幫忙向我親戚朋友拉票
    。」、「（檢察官問：他茶葉給你，有無請你投他一票？）他說他第一次出來，
    請我多幫忙。」等語（詳見臺灣基隆地方法院檢察署檢察官九十一年六月十八日
    訊問筆錄）；復於本院調查時到庭具結證稱：「（法官問：請說明被告賄選的經
    過？）被告他自己於九十一年五月十一日下午大約剛過中午吃飽飯，他一個人拿
    二包茶葉到我家中，他事先並未與我相約，家中當時只有我在，進來後把茶葉交
    給我說拜託我選舉時幫忙，我當時順手收下。」等語（詳見本院九十二年二月十
    九日訊問筆錄），由甲選民於檢察官偵查中及本院調查時之證述內容發現：被告
    交付該二包茶葉禮盒予甲選民之際，並未明示以該二包茶葉禮盒作為其與甲選民
    約定投其一票之對價。雖誠如甲選民所言，被告當時口出「幫忙」一語，一般人
    於客觀上大多能感受到被告是希望甲選民收下茶葉禮盒並投其一票，然正如甲選
    民之證述，被告當時只是說「多幫忙」，並未與甲選民約定其若收下茶葉禮盒即
    須將票投給被告，反倒是甲選民證稱被告當時開口要求甲選民幫忙替他向親戚朋
    友拉票一節，於客觀上究與該二包茶葉禮盒構成如何之關係？非無探究餘地。所
    謂「拉票」，只要不涉及賄賂或其他不正之情事，本即一般常見之合法競選手段
    ，被告請託早已認識之甲選民幫忙向親戚朋友勸說拉票，手段上難認有何不法，
    且衡之被告與甲選民雖認識六、七年，但平日疏於往來，被告於選舉將屆之際，
    希望甲選民幫忙向親戚朋友拉票，卻又苦於交情淺薄，難以自然啟齒，於前往請
    託之際，順手攜帶一般人拜訪親朋好友常當作「伴手禮」之茶葉禮盒二包前往甲
    選民住處開口拜託，就一般社會禮俗而言，亦屬正常且可接受之社交範圍，是該
    二包茶葉禮盒於客觀上應可視為被告請託甲選民幫其向親戚朋友勸說拉票時之禮
    貌性社交餽贈。況且，該二包茶葉禮盒之市價雖約為二千六百元左右，然其實際
    價值，仍有視接受者之主觀評價，蓋對平日不喜飲茶者而言，二包茶葉禮盒反倒
    是難以處理之負擔，而對平日精於品茗者而言，該二包茶葉禮盒之等級非高，實
    際價值遠低於市場價格，接受者亦不見得於收受該二包茶葉禮盒後即樂於將選票
    投給被告，此情應為深富社會經驗之被告所預知，被告若確有賄賂甲選民之意，
    何不直接給付可供甲選民自由利用之現金，何苦多此一舉購買不知甲選民是否會
    喜歡且在現今社會經濟條件下被一般人視為普通平常之茶葉禮盒交付之，是本件
    尚難憑被告交付二包茶葉禮盒予甲選民，並口出請甲選民多幫忙向親戚朋友拉票
    之語，即遽認該二包茶葉禮盒係被告交付甲選民約定投其一票之對價性「賄賂」
    。更何況甲選民表示其當時係順手收下茶葉禮盒，不便多說什麼，隔幾天才報警
    ，此情亦尚不足以認定甲選民於收受被告所交付之茶葉禮盒時，與被告在主觀上
    已互達「約」為投票權一定行使之意思合致。
  (三)公訴人雖另以警方於被告住處所查獲之臺北縣瑞芳鎮魚里戶長名冊二十張作為
    被告曾向甲選民賄選之佐證，惟本院一一核對該二十張魚里戶長名冊內容，並
    未發現甲選民之資料名列其中；另本院向臺北縣瑞芳鎮公所調閱該次選舉之魚
    里選舉人名冊，進一步與扣案之二十張魚里戶長名冊比對結果，發現扣案之二
    十張魚里戶長名冊內容與該次選舉之魚里選舉人名冊內容有極大之出入，有
    本院向瑞芳鎮公所調閱之魚里選舉人名冊影本二冊在卷可稽，且本案復未查有
    其他選舉人受被告賄賂之情事，是該二十張魚里戶長名冊之證明力並不足以作
    為被告曾向甲選民賄選之不利證據。
  (四)再者，被告雖未通過法務部調查局之測謊鑑定，然觀之法務部調查局就本案共設
    計六項問題作為測試基準，分別是：「你叫乙○○？」、「四十五年次？」、「
    你會誠實回答我問題？」、「家住瑞芳？」、「有無送茶葉禮盒給里民要其支持
    選舉？有法務部調查局於九十二年一月二十二日以調科參字第09260009670 號函
    送之測謊資料一份在卷可參，查其中「有無送茶葉禮盒給里民要其支持選舉？」
    之問題，其語意並不明確，蓋該問題究竟是指送茶葉禮盒給哪位里民？要其支持
    選舉是指要投票給被告或要幫被告拉票或要如何支持選舉？在此問題語意不明確
    之情況下，縱使發現被告回答「沒有」之際其情緒呈現波動反應，惟該反應究竟
    是針對「沒有送茶葉禮盒給里民」而情緒波動？或針對「沒有要里民支持選舉」
    而情緒波動，難以明確研判，是本件難憑被告未通過問題語意不清之測謊報告即
    認被告有對甲選民賄選。
六、綜上所述，公訴人所提出之證據均無法認定被告有以扣案二包茶葉禮盒為賄賂，
    而與甲選民互達「約」為投票權一定行使之意思合致，此外復查無其他積極證據
    足證被告有公訴人所指之賄選犯行。本案既不能證明被告犯罪，應為被告無罪判
    決之諭知。
據上論斷，應依刑事訴訟法第三百零一條第一項，判決如主文。
本案經檢察官熊南彰到庭執行職務
中      華      民      國    九十二    年      四      月      四      日
                                    臺灣基隆地方法院刑事第二庭
                                        法      官  蔡  佳  玲
右正本證明與原本無異。
對於本件判決如有不服，應於收受送達後十日內，向本院提出上訴書狀，上訴於臺灣
高等法院，並按他造當事人之人數附具繕本。
                                        書  記  官  劉  珍  珍
中      華      民      國    九十二    年      四      月      四      日


司法院資訊處製作；財團法人民間司法改革基金會備份。
